ACORDAO-COMPLETO-2435898

ACÓRDÃO 11564/2020 ATA 37/2020 - SEGUNDA CÂMARA

VISTOS, relatados e discutidos estes autos que cuidam tomada de contas especial instaurada pela Caixa Econômica Federal, em desfavor de Ronaldo Moitinho dos Santos e Murilo Veiga Vieira, prefeito e ex-prefeito do Município de Iguaí/BA, respectivamente, em razão da inexecução do objeto do Contrato de Repasse 324.986-68/2010.
ACORDAM os Ministros do Tribunal de Contas da União, reunidos em Sessão da Segunda Câmara, diante das razões expostas pelo Relator, em:
9.1. arquivar os presentes autos, por falta de pressuposto de constituição e desenvolvimento válido e regular do processo, com amparo no art.1º, inciso I, da Lei 8.443/1992, arts. 169, VI, e 212 do Regimento Interno do TCU, e no art. 5º, incisos I, II e III, da IN/TCU 71, de 28/11/2012, alterada pela IN/TCU 76, de 23/11/2016;
9.2. enviar cópia deste Acórdão à Caixa Econômica Federal e aos responsáveis, para ciência, informando que a presente deliberação, acompanhada do Relatório e do Voto que a fundamenta, está disponível para a consulta no endereço www.tcu.gov.br/acordaos, além de esclarecer que, caso requerido, o TCU poderá fornecer sem custos as correspondentes cópias, de forma impressa.

Tomada de Contas Especial em razão da não consecução dos objetivos pactuados no contrato de repasse tendo por objeto a pavimentação de ruas no município.

Segunda Câmara

Município de Iguaí/BA.

3. Responsáveis: Ronaldo Moitinho dos Santos (CPF: XXX.859.545-XX) e Murilo Veiga Vieira (CPF: XXX.746.355-XX).

13.1. Ministros presentes: Ana Arraes (Presidente), Augusto Nardes, Aroldo Cedraz e Raimundo Carreiro (Relator).
13.2. Ministros-Substitutos presentes: Marcos Bemquerer Costa e André Luís de Carvalho.

RAIMUNDO CARREIRO

Adoto como Relatório, nos termos do art. 1º, § 3º, inciso I, da Lei 8.443/1992, a instrução lavrada no âmbito da Secretaria de Controle Externo de Tomada de Contas Especial - SecexTCE (peça 6) , a qual foi endossada pelo Diretor da Subunidade (peça 7) , pelo Titular da Unidade Técnica (peça 8) e pelo ilustre representante do Ministério Público junto ao Tribunal de Contas da União, Procurador Rodrigo Medeiros de Lima (peça 9) :
INTRODUÇÃO
1. Cuidam os autos de tomada de contas especial instaurada pela Caixa Econômica Federal, em desfavor dos Srs. Ronaldo Moitinho dos Santos - CPF: XXX.859.545-XX (gestões 2009-2012 e 2017-2020) e Murilo Veiga Vieira - CPF: XXX.746.355-XX (gestão 2013-2016) , prefeito e ex-prefeito do Município de Iguaí/BA, respectivamente, em razão da não consecução do Contrato de Repasse 324.986-68/2010 (peça 3, p. 25-32) , registro Siafi 734.390, celebrado objetivando a pavimentação de ruas do bairro Marinho Freitas, no município.  
HISTÓRICO
2. O Contrato de Repasse 324.986-68/2010, foi firmado no valor de R$ 201.000,00, sendo R$ 196.400,00 à conta do concedente e R$ 4.600,00 referentes à contrapartida do convenente, tendo sido desbloqueada a quantia abaixo discriminada (peça 3, p. 4) :
	Data desbloqueio
	União (R$) 
	Contrapartida (R$) 
	Prestação de contas aprovada?

	8/11/2012
	78.108,28
	1.836,79
	Não

3. Teve vigência de 30/3/2012 a 30/4/2016, em razão de diversos termos aditivos (peça 3, p. 34-35, 37, 39, 42, 45-48) , com prazo de 60 dias para apresentação da prestação de contas após o término da vigência do ajuste (peça 3, p. 30) .
4. Para a execução do Contrato de Repasse 324.986-68/2010 o Município de Iguaí/BA realizou a Tomada de Preços 06/2010, adjudicando-a e homologando-a em 25/11/2010 à Construtora Correia Santos Ltda. (CNPJ 11.358.915/0001-90) , no valor de R$ 170.850,00 (peça 3, p. 57-59) .
5. O contrato de repasse foi fiscalizado pela Caixa, por meio do Relatório de Acompanhamento de Engenharia (RAE) - Setor Público, datado de 16/7/2012, contendo as seguintes informações acerca da execução das obras (peça 3, p. 62) :
	Descrição/serviços
	Previsto (R$) 
	Executado (R$) 
	Percentual (%) 

	Serviços preliminares
	4.379,36
	772,80
	17,65

	Meio fio
	28.429,24
	4.762,27
	16,75

	Pavimentação e Paralelepípedo
	164.430,34
	72.828,00
	44,29

	Sinalização
	901,04
	0,00
	0,00

	Outros serviços
	2.678,80
	1.582,00
	59,06

	Saldo a reprogramar
	181,22
	0,00
	0,00

	TOTAL
	201.000,00
	79.945,07
	39,774

5.1. O relatório da Caixa registrou as seguintes informações sobre a execução das obras (peça 3, p. 66) :
	Serviços aceitos:
	Foram aceitos os serviços descritos nos itens 3.1 (serviços topográficos) , 3.2 (regularização e compactação) , 3.3 (paralelepípedo) e 5.1 (limpeza) , equivalentes a 1400 m², em face de ter sido verificado um estreitamento excessivo na Rua 01, nas proximidades da Travessa 04, tendo a diferença sido glosada.
	Serviços glosados:
	Foi glosado o item 1.1 - barracão, visto que, o serviço não foi executado;
	Foi glosado R$ 15.000,00 do item 2.1, visto que o meio-fio foi executado com dimensões diferentes do projeto aprovado e apresentou qualidade insatisfatória, devendo ser refeito em grande parte dos trechos.
	Total de glosa - R$ 26.604,43.
6. Posteriormente, a Caixa expediu o PA GIGOV-VC 0010/2017, de 6/1/2017 (peça 3, p. 6) , com os seguintes registros:
6.1. O projeto aceito na fase de análise previa a pavimentação das seguintes ruas e travessas: Rua do Largo, Rua Ludujero Barbosa, Rua Miguel Ferreira, Rua 01 e Travessas 02, 03, 04 e 05;
6.2. A única medição das obras foi realizada em Jul/2012, constatando-se que os serviços executados representavam 39,77% do investimento previsto. Nesta vistoria foi verificada a execução de serviços na Rua 01, Rua do Largo e Travessa 05;
6.3. Em 5/1/2017, em nova vistoria com o objetivo de avaliar a possibilidade de ateste parcial de funcionalidade da obra, constatou-se, além das ruas vistoriadas em Jul/2012, a pavimentação do trecho da Rua Miguel Ferreira.
6.4. Foram identificados diversos problemas, tais como: ausência de calçadas, calçadas deterioradas, meios-fios deteriorados ou "tombados", ausência de rejunte na pavimentação, falta de suporte de subleito (afundamento da pavimentação) e não atendimento das normas de acessibilidade. Além disso, não foram executados os serviços de sinalização de trânsito e identificação das vias.
7. O fundamento para a instauração da Tomada de Contas Especial, conforme consignado na matriz de responsabilização elaborada pelo tomador de contas, foi a constatação da seguinte irregularidade (peça 3, p. 83, item 7) : 
'O motivo para a instauração da presente Tomada de Contas Especial foi a não execução do objeto contratado.'   
8. Os responsáveis arrolados na fase interna foram devidamente comunicados e, diante da ausência de justificativas suficientes para elidir a irregularidade e da não devolução dos recursos, instaurou-se a tomada de contas especial.
9. No Relatório de TCE (peça 3, P. 82-85) , o tomador de contas concluiu que o prejuízo importaria no valor original de R$ 78.108,28, imputando-se a responsabilidade aos Srs. Ronaldo Moitinho dos Santos - CPF: XXX.859.545-XX (gestões 2009-2012 e 2017-2020) e Murilo Veiga Vieira - CPF: XXX.746.355-XX (gestão 2013-2016) , prefeito e ex-prefeito do Município de Iguaí/BA, respectivamente.   
10. Em 15/5/2019, a Controladoria-Geral da União emitiu o relatório de auditoria (peça 3, p. 90-92) , em concordância com o relatório do tomador de contas. O certificado de auditoria e o parecer do dirigente do órgão de controle interno concluíram pela irregularidade das presentes contas (peça 3, p. 94-96) .
11. Em 24/5/2019, o ministro responsável pela área atestou haver tomado conhecimento das conclusões contidas no relatório e certificado de auditoria, bem como do parecer conclusivo do dirigente do órgão de controle interno, manifestando-se pela irregularidade das contas, e determinou o encaminhamento do processo ao Tribunal de Contas da União (peça 3, p. 101) .
ANÁLISE DOS PRESSUPOSTOS DE PROCEDIBILIDADE DA IN/TCU 71/2012
Apreciação do Prejuízo ao Contraditório e Ampla Defesa
12. Verifica-se que não houve o transcurso de mais de dez anos desde o fato gerador sem que tenha havido a notificação dos responsáveis pela autoridade administrativa federal competente (art. 6º, inciso II, c/c art. 19 da IN/TCU 71/2012, modificada pela IN/TCU 76/2016) , uma vez que o fato gerador da irregularidade sancionada ocorreu em 8/11/2012, e os responsáveis foram notificados sobre a irregularidade pela autoridade administrativa competente conforme abaixo:
12.1. Ronaldo Moitinho dos Santos - CPF: XXX.859.545-XX, por meio do Oficio 0173/2018/SR Sudoeste da Bahia/GIGOV-VC, de 21/3/2018 acostado à peça 12, com recibo de entrega em 27/3/2018.
12.2. Murilo Veiga Vieira - CPF: XXX.746.355-XX, por meio do Ofício 0358/2017/SR-Sudoeste da Bahia/Gigov-VC, datado de 8/6/2016 acostado à peça 10, com AR datado de 5/7/2017 (peça 11) .
Valor de Constituição da TCE 	
13. Verifica-se, ainda, que o valor atualizado do débito apurado (sem juros) em 1/1/2017 é de R$ 105.000,96, portanto superior ao limite mínimo de R$ 100.000,00, conforme os arts. 6º, inciso I, e 19 da IN/TCU 71/2012, modificada pela IN/TCU 76/2016. 
OUTROS DÉBITOS NOS SISTEMAS DO TCU COM OS MESMOS RESPONSÁVEIS
14. Informa-se que foi encontrado débito imputável ao responsável abaixo identificado em outros processos em tramitação no Tribunal:
	Responsável
	Processos

	Ronaldo Moitinho dos Santos
	Processo 035.342/2017-0 (TCE, aberto) , Processo 008.015/2015-5 (TCE, aberto) 

15. A tomada de contas especial está, assim, devidamente constituída e em condição de ser instruída.
EXAME TÉCNICO			 
16. A presente tomada de contas especial foi instaurada sob a responsabilidade dos Srs. Ronaldo Moitinho dos Santos - CPF: XXX.859.545-XX (gestões 2009-2012 e 2017-2020) e Murilo Veiga Vieira - CPF: XXX.746.355-XX (gestão 2013-2016) , prefeito e ex-prefeito do Município de Iguaí/BA, respectivamente, imputando-se-lhes o débito de R$ 78.108,28 (valor original) correspondente à primeira e única parcela dos recursos federais desbloqueada pela Caixa. Contudo, o art. 5º da IN/TCU 71/2012 (modificada pela IN/TCU 76/2016) , que dispõe sobre a instauração, a organização e o encaminhamento ao Tribunal de Contas da União dos processos de tomada de contas especial, estatui que:
'Dos pressupostos
Art. 5º É pressuposto para instauração de tomada de contas especial a existência de elementos fáticos e jurídicos que indiquem a omissão no dever de prestar contas e/ou dano ou indício de dano ao erário (NR) (todo o art.) (Instrução Normativa nº 76, de 23/11/2016, DOU de 12/12/2016) .
Parágrafo único. O ato que determinar a instauração da tomada de contas especial, deverá indicar, entre outros:
 I - os agentes públicos omissos e/ou os supostos responsáveis (pessoas físicas e jurídicas) pelos atos que teriam dado causa ao dano ou indício de dano identificado;
II - a situação que teria dado origem ao dano ou indício de dano a ser apurado, lastreada em documentos, narrativas e outros elementos probatórios que deem suporte à sua ocorrência;
III - exame da adequação das informações contidas em pareceres de agentes públicos, quanto à identificação e quantificação do dano ou indício de dano;
IV - evidenciação da relação entre a situação que teria dado origem ao dano ou indício de dano a ser apurado e a conduta da pessoa física ou jurídica supostamente responsável pelo dever de ressarcir os cofres públicos.'
17. Examinando esta TCE à luz do dispositivo acima transcrito, verifica-se que nela não se convalidam tais pressupostos, na medida em que os elementos constitutivos dos autos não confirmam de fato, com o grau de precisão necessário, se houve o dano aos cofres públicos no valor do débito apurado pela Caixa e nem mesmo sustentam a existência de irregularidade nas dimensões levantadas pelo tomador de contas. De fato, e ademais, cabe observar que os relatórios de execução física que deram suporte e motivaram a abertura desta TCE não são consistentes quanto ao montante do débito e nem mesmo é capaz de definir quais condutas reprováveis teriam praticados os responsáveis arrolados nos autos. 
18. Segundo a Caixa um dos responsabilizados seria o Sr. Ronaldo Moitinho dos Santos - CPF: XXX.859.545-XX prefeito do Município de Iguaí/BA nas gestões 2009-2012 e 2017-2020, por ter sido o signatário do contrato e que apenas deu início ao objeto e permitiu a execução irregular dos serviços e a paralisação das obras ainda em sua primeira gestão (peça 3, p. 84, item 13) .
19. Contudo, o contrato de repasse foi assinado em 10/9/2010 (peça 3, p. 32) , a obra foi licitada e homologada em 25/11/2010 (item 4, retro) , mas iniciada apenas em 5/6/2012 (peça 3, p. 4, item 1.1) em função, ao que é mais provável, do grande atraso na liberação das verbas federais. Os recursos somente foram disponibilizados em 9/10/2012 por meio da Ordem Bancária 2012OB808223 (peça 3, p. 78) . Significativa demora na liberação de recursos gera alto grau de incerteza quanto a viabilidade da execução do projeto nas condições previamente estipuladas no plano de trabalho e na licitação. Assim, o planejamento e as ações do município que já havia licitado na expectativa de receber a verba para o início das obras ficaram prejudicados.  Deve-se considerar, também, que os atrasos geram frustrações e indisposições das empresas em cumprir os contratos nas bases econômicas da época da licitação, visto que a falta de pagamentos e as perdas decorrentes da defasagem monetária impactam seus custos operacionais. Isso pode ser a explicação de a empresa ter abandonado as obras, segundo foi a motivação apresentada pelo município para solicitar prorrogação de prazo para a conclusão do ajuste por meio do Ofício 42/2015, de 10/4/2015 (peça 3, p. 41) . 
20. Além disso, os recursos foram liberados no final do mandato do Sr. Ronaldo Moitinho dos Santos, pouco lhe restando fazer, a não ser devolver os recursos federais, ou, como fez, iniciar as obras para que seu sucessor continuasse a execução das obras. Não se observa, a princípio, conduta reprovável no curto tempo em que o Sr. Ronaldo Moitinho dos Santos geriu os recursos federais.
21. A Caixa também responsabilizou o Sr. Murilo Veiga Vieira - CPF: XXX.746.355-XX, prefeito do Município de Iguaí/BA na gestão 2013-2016, sob o argumento de que a ele cabia retomar os trabalhos, sanar as irregularidades dos serviços e concluir a obra, dotando-a de funcionalidade, visto que o contrato esteve vigente até o último ano de seu mandato. Na impossibilidade de fazê-lo, devidamente justificada, deveria ter adotado as medidas necessárias com vistas ao resguardo do Erário (peça 3, p. 84, item 13.1) . 
22. Contudo, não há indicação de que o ex-prefeito tenha praticado conduta que culminasse na paralisação e nem de que tenha se mantido inerte quanto à retomada das obras. Nota-se, por outro lado, que o Sr. Murilo, na condição de prefeito à época, por meio do Ofício 42/2015, de 10/4/2015 (peça 3, p. 41) , havia solicitado a prorrogação de prazo do contrato alegando que a empreiteira abandonara as obras. Alegou que após esforços da Administração Municipal em conversar com a empresa, a mesma havia decidido retomar a execução do objeto.
23. Não se sabe, então, os motivos pelos quais a empresa efetivamente não reassumiu definitivamente a execução das obras, mas fato é que elas não evoluíram até a conclusão. No entanto, o Sr. Murilo, na condição de prefeito sucessor não poderia ser responsabilizado por eventual débito, a não ser que ficasse minimamente demonstrado ter contribuído efetivamente para o dano. 
24. Ocorre, por outro lado, que esta TCE padece de falha insanável, tendo em vista estar calcada em elementos que geram incertezas quanto ao débito apurado pela Caixa. Realmente, o objeto do ajuste previa a pavimentação de várias ruas do município (item 6.1, retro) , cada rua tendo suas dimensões próprias demandando alocações de verbas em valores diferenciados. 
25. Depreende-se do Relatório de Acompanhamento de Engenharia (RAE) - Setor Público, datado de 16/7/2012 (peça 3, p. 62) , que do montante de R$ 79.945,07 aplicados/desbloqueados foram concentrados R$ 72.828,00, em torno de 91% da verba, na execução da pavimentação em paralelepípedo das ruas previstas no plano de trabalho (item 5, retro) .  Como ressalva na execução, a Caixa apontou, à época, apenas a não construção do barracão e meios fios com dimensões diferentes do projeto, perfazendo R$ 26.604,43 em glosa (item 5, retro) . 
26. No entanto, em 2017, apesar do grande atraso, a Caixa expediu o PA GIGOV-VC 0010/2017, de 6/1/2017 (peça 3, p. 6) , cujo objetivo foi a verificação da funcionalidade das obras até então realizadas. Na oportunidade, a Caixa fez referência expressa ao RAE de 16/7/2012, asseverando que a única medição das obras foi realizada em Jul./2012, quando foi verificado que os serviços executados representavam 39,77% do investimento inicial. A Caixa reafirmou na vistoria a execução de serviços na Rua 01, Rua do Largo e Travessa 05.
27. Assim, mesmo depois de mais de 5 anos a Caixa atestou a execução da pavimentação da Rua 01, Rua do Largo, da Travessa 05 e aferiu, ainda, adicionalmente, a pavimentação da Rua Miguel Ferreira, que não havia sido medida no RAE de Jul./2012 (itens 6.2 e 6.3, retro) . 
28. Não obstante ter-se pautado no único RAE/2012, utilizando-o como referência para definir a execução física do empreendimento, a Caixa atestou a realização de obra adicional (pavimentação da Rua Miguel Ferreira) e não fez qualquer menção à glosa no montante de R$ 26.604,43 que havia sido feita em 2012, relacionada à eventual não construção de um barracão e meios fios com dimensões diferentes do projeto (item 25, retro) . Aliás, não existe nos autos qualquer vestígio material, como por exemplo, planilhas e medições, projeto básico, assegurando que fazia parte do plano de trabalho a construção de um barracão, e/ou memorial descritivo definindo as dimensões exatas de meios fios.  Portanto, não subsiste qualquer evidência de que a glosa tenha remanescido.
29. Denota-se, apenas, que na vistoria realizada em 2017, a Caixa não considerou a funcionalidade da parcela executada em função de ter encontrado problemas nas vias contempladas com o pavimento tais como, ausência de calçadas, calçadas deterioradas, meios-fios deteriorados ou "tombados", ausência de rejunte na pavimentação, falta de suporte de subleito (afundamento da pavimentação) e não atendimento das normas de acessibilidade.  Além disso, não foram executados os serviços de sinalização de trânsito e identificação das vias.
29.1. Ora, nada mais natural que a Caixa, em 2017, encontrasse problemas semelhantes aos descritos acima nas obras realizadas em 2012. O constante uso (ou mau uso) contribui para a deterioração de calçadas, meios-fios e pavimentos, não sendo adequada a atribuição de responsabilidade por tais acontecimentos detectados 5 anos depois das obras realizadas. É óbvio, também, se constatar a ausência de calçadas, uma vez que, conforme pontuado no item 25, retro, a quase totalidade da primeira parcela dos recursos desbloqueados foi aplicada nos trabalhos de pavimentação. Como não foram desbloqueadas as parcelas subsequentes, evidentemente partes das calçadas não foram executadas.
29.2. A propósito, o relatório fotográfico do RAE/2012 apresenta fotos indicando, por exemplo, a instalação da placa da obra (peça 3, p. 64) , a pavimentação da Travessa 05 e da Rua 01 (peça 3, p. 64-65) . Também o relatório fotográfico anexo ao PA GIGOV-VC 0010/2017, de 6/1/2017 (peça 3, p. 6) , mostra fotos indicando, por exemplo, a Travessa 05 sem calçada, mas pavimentada (peça 3, p. 8-9) , a Rua 01 com desgastes naturais, mas pavimentada com paralelepípedos em uso (peça 3, p. 7-8) , além da Rua Miguel Ferreira com o pavimento em pleno uso (peça 3, p. 9) .  
30. Nesse contexto, fere o princípio da razoabilidade atribuir o débito integral aos agentes responsabilizados pela Caixa, visto que em se tratando de pavimentação é possível, ainda que parcialmente, aferir a funcionalidade das obras realizadas. Nesta TCE verifica-se a parcela de R$ 72.828,00, cerca de 91% dos recursos desbloqueados, foi aplicada quase que exclusivamente na pavimentação de parte das ruas, assegurando, ainda que parcialmente, a funcionalidade do objeto, conforme corroboram os relatórios fotográficos da Caixa acima comentados. A falta de sinalização e alguns problemas com calçadas e sarjetas, não impediram que durante 5 anos, entre a execução (2012) e a última inspeção da Caixa (2017) , as ruas, com suas pistas de rolamento, fossem utilizadas por veículos e pessoas da comunidade.
31. Enfim, depois do RAE/2012, é fato que as obras tiveram continuidade, ou seja, não houve paralisação imediata. Dizendo de outra forma, no PA GIGOV-VC 0010/2017, de 6/1/2017 (peça 3, p. 6) , elaborado para atestar a funcionalidade das obras, a Caixa registrou serviços adicionais executados como a pavimentação da Rua Miguel Ferreira, que não havia sido considerada no RAE/2012. Implica dizer que houve avanço no empreendimento não medido pela Caixa, podendo-se, assim, afirmar que o município despendeu mais recursos além daqueles oficialmente desbloqueados pela Caixa que, por sua vez, não deu o devido acompanhamento a essa evolução física das obras, apesar de detectá-la 5 anos depois.
32. Nesse cenário, não se tem certeza do valor do débito, se houve irregularidade na execução das obras e nem mesmo se sustenta a conclusão da Caixa de impugnar a integralidade dos recursos desbloqueados, pois se pode aferir que os recursos aplicados no objeto contratado garantiu a funcionalidade da parcela executada.
33. A propósito, nesta Corte tem-se formado jurisprudência no sentido de que:
	Acórdão 3459/2019-TCU-Segunda Câmara (Relator: Ministro Substituto Marcos Bemquerer) .
Enunciado
Quando obra executada por meio de convênio, apesar de não concluída, puder ser aproveitada ao fim a que se destinava e a comunidade usufruir da sua funcionalidade, não se imputa débito no montante já despendido, de modo a evitar enriquecimento sem causa da União.
Acórdão 852/2015-TCU-Plenário
Enunciado
A execução parcial do objeto conveniado se presta a reduzir o valor do débito imputado ao responsável quando comprovada a possibilidade de aproveitamento das parcelas concluídas.
34. Com base na jurisprudência acima, pode-se inferir que nesta tomada de contas especial o débito não foi adequadamente constituído. Com efeito, a Caixa impugnou a totalidade (R$ 78.108,28) dos recursos federais aplicados na pavimentação de ruas do Município de Iguaí/BA.  Não considerou que em grande parcela desses recursos estaria apta a ser reconhecida a funcionalidade (item 30, retro) . De fato, o pretexto da Caixa para não aceitar a funcionalidade, ainda que parcial, da parcela executada, não guarda conexão com a essência dos fatos. Não se pode impugnar a integralidade do objeto apenas porque não foram encontradas algumas calçadas, ou foram constatados alguns meios fios e sarjetas danificados, quando na verdade o objeto conveniado consistiu da pavimentação de ruas. E, foi exatamente na pavimentação que a maior parte dos recursos foi aplicada (item 30, retro) . 
34.1. Conforme já observado anteriormente (item 29.2, retro) o relatório fotográfico do RAE/2012 apresenta fotos indicando, por exemplo, a Travessa 05 e a Rua 01 (peça 3, p. 64-65) pavimentadas com paralelepípedos. Também o relatório fotográfico anexo ao PA GIGOV-VC 0010/2017, de 6/1/2017 (peça 3, p. 6) , mostra fotos da Travessa 05 (peça 3, p. 8-9) , da Rua 01 (peça 3, p. 7-8) , além da Rua Miguel Ferreira com pavimento em uso por veículos e pessoas (peça 3, p. 9) , demonstrando-se, portanto, a funcionalidade, ainda que parcial, das parcelas executadas, de modo que a Caixa deveria, neste caso, ter procedido à redução do débito imputado, sob pena de concorrer para o enriquecimento sem causa da União.  
34.2. Nessa linha, em relação à funcionalidade, total ou parcial, de obras de pavimentação, cabe colacionar os seguintes trechos do Acórdão 5906/2019-TCU-Primeira Câmara (Relator: Ministro Walton Alencar Rodrigues) , que refletem as razões técnicas para o arquivamento desta TCE:
'11. Ao observar com mais detalhe e atenção a descrição do objeto do ajuste, composto da pavimentação de 5.298,70 m² de paralelepípedo, de 2.128,76 m² de pavimento em pedra portuguesa em calçadas e canteiros, e da construção de 01 quiosque/barraca com 81,00 m² de área construída (peça 1, pp. 36) , e constatar que o percentual executado atingiu 64,65% do total previsto, com ateste da qualidade de execução e de fiscalização da obra como "Boa" no Relatório de Acompanhamento da Caixa (peça 1, pp. 116) , questiona-se se realmente o empreendimento não teve qualquer funcionalidade porque deixou-se de executar 35,35% do objeto previsto.
 (...) 
13. A tipologia da obra não permite afirmar categoricamente que sua funcionalidade ficou prejudicada pela inexecução parcial do objeto. Obras de pavimentação, usualmente, beneficiam a comunidade e trazem utilidade à população, mesmo que a parcela construída não contemple todo o plano de trabalho. Caso um outro instrumento de repasse seja celebrado pelo município para finalizar o remanescente da obra, a parcela já executada não terá que ser refeita, muito menos será descartada pela passagem do tempo, considerando a boa qualidade do pavimento atestada pela Caixa. O próprio objeto do convênio sugere a ideia de "continuidade" nas intervenções de urbanização da praia.
14. Sendo assim, entende-se que não deve ser imputado o débito do acórdão recorrido ao ex-prefeito, uma vez que, com a análise mais detalhada dos relatórios de acompanhamento da Caixa, conclui-se não subsistir o dano anteriormente caracterizado pela ausência de funcionalidade da obra.'
35. A propósito, de caso semelhante, também apreciado pelo relator deste feito, Ministro Raimundo Carreiro, que se extrai o seguinte trecho do Parecer do MPTCU, proferido no Acórdão 5690/2015-TCU-Segunda Câmara:
PARECER DO MINISTÉRIO PÚBLICO JUNTO AO TCU
 (...) 
A unidade técnica considerou que o não implemento dos serviços de esgotamento sanitário e a não conclusão da pavimentação nas ruas previstas no plano de trabalho relativo ao contrato de repasse configurariam irregularidades insuficientes para que a entidade repassadora glosasse integralmente as despesas realizadas no bojo do Contrato de Repasse 165.600-32/2004 e, em consequência, instaurasse a TCE pelo valor total desbloqueado em favor do município (R$ 121.394,68) .
 (...) 
Concordo com a Secex/PE.
A conclusão da Caixa, de que houve inexecução total do objeto do Contrato de Repasse 165.600-32/2004, mostrou-se de extremo rigor.
... o alcance de 87,15% de execução física foi possível com a aplicação de valor, pelo município, maior do que aquele desbloqueado pela Caixa, tendo o ente federativo, ainda, devolvido saldo ao Tesouro Nacional (vide item 7 deste parecer) ;
Além desses fatores, alinho-me ao entendimento da Secex/PE, de que não há evidências nos autos de que "a parte inexecutada do contrato tivesse prejudicado ou tornado inútil todo o sistema de habitação previsto no pacto" (item 20 da instrução da unidade técnica) .
Verifico, portanto, que não se fizeram presentes os pressupostos de constituição desta TCE, em vista da ausência de débito, o que justifica a proposta de arquivamento dos autos. Não há, por conseguinte, fundamento para que seja dada continuidade ao desenvolvimento, de modo válido e regular, do processo.
36. Enfim, nesta TCE não visualizamos elementos factíveis de que os agentes responsabilizados tenham praticados condutas deliberadas no sentido de provocar danos ao erário, não se tendo nem mesmo, convicção da existência de irregularidades que resultaram em danos aos cofres públicos. Nesse caso, cabe evidenciar o seguinte Acórdão deste Tribunal:
'Acórdão 6903/2018-TCU-Segunda Câmara (Relatora: Ministra Ana Arraes) 
Enunciado
A incerteza quanto ao montante e à própria existência do débito, em decorrência da impossibilidade de obtenção de dados necessários à adequada metodologia de cálculo do prejuízo ao erário, impõe o arquivamento, sem exame do mérito, da tomada de contas especial, por ausência de pressuposto de desenvolvimento válido e regular do processo, com fundamento no art. 201, § 3º, c/c o art. 212 do Regimento Interno do TCU.'
37. Nesse cenário, verifica-se que a Caixa não conseguiu precisar o valor do débito e que o processo não contém elementos suficientemente fortes que sustentem a irregularidade imputada aos responsáveis arrolados no processo. 
38. Cabe, portanto, propor o arquivamento desta tomada de contas especial por falta de pressuposto de constituição e desenvolvimento válido e regular do processo, nos termos do art. 5º, inciso II, da IN/TCU 71/2012, art. 169, c/c o art. 212 do Regimento Interno do TCU.
CONCLUSÃO
39. Nesta TCE, decorrido mais de 7 anos dos fatos, não se conseguiu precisar o valor do débito, verificando-se, ainda, que o processo não contém elementos suficientemente fortes que sustentem a irregularidade imputada aos responsáveis arrolados pela Caixa (itens 25-37, retro) . 
40. Nesse contexto, concluímos que a tomada de contas especial não preenche os requisitos previstos na IN/TCU 71/2012, em razão da falta de pressupostos válidos e regular do processo, considerando a ausência de documentos convincentes e outros elementos probatórios que lastrearam a situação que teria dado origem ao dano ou indício de dano a ser apurado, devendo ser arquivada com fundamento no art. 5º, incisos II e III, da IN/TCU 71/2012, art. 169, c/c o art. 212 do Regimento Interno do TCU (item 35, retro) .
PROPOSTA DE ENCAMINHAMENTO
41. Diante do exposto, submetem-se os autos à consideração superior, propondo:
a) arquivar os presentes autos, por falta de pressuposto de constituição e desenvolvimento válido e regular do processo, com amparo no art.1º, inciso I, da Lei 8.443/1992, arts. 169, VI, e 212 do Regimento Interno do TCU, e no art. 5º, incisos II e III, da IN/TCU 71, de 28/11/2012;
b) enviar cópia do Acórdão que vier a ser proferido à Caixa Econômica Federal e aos Srs. Ronaldo Moitinho dos Santos - CPF: XXX.859.545-XX (gestões 2009-2012 e 2017-2020) e Murilo Veiga Vieira - CPF: XXX.746.355-XX (gestão 2013-2016) , prefeito e ex-prefeito do Município de Iguaí/BA, para ciência, informando que a deliberação, acompanhada do Relatório e Voto que a fundamentarem, estará disponível para consulta no endereço www.tcu.gov.br/acordaos, além de esclarecer que, caso requerido, o TCU poderá fornecer as correspondentes cópias, em mídia impressa, aos interessados e aos responsáveis arrolados nestes autos.  (Grifos no original) 
É o Relatório.

não há

Procurador Rodrigo Medeiros de Lima.

TOMADA DE CONTAS ESPECIAL. CONTRATO DE REPASSE. AUSÊNCIA DOS PRESSUPOSTOS PARA DESENVOLVIMENTO VÁLIDO E REGULAR DO PROCESSO. ARQUIVAMENTO.

TOMADA DE CONTAS ESPECIAL (TCE)

Secretaria de Controle Externo de Tomada de Contas Especial (SecexTCE).

Preliminarmente, registro que atuo nos presentes autos por força de sorteio, conforme termo juntado à peça 5.
2.	Em exame, tomada de contas especial (TCE) , instaurada pela Caixa Econômica Federal, em desfavor de Ronaldo Moitinho dos Santos (gestões 2009-2012 e 2017-2020) e Murilo Veiga Vieira (gestão 2013-2016) , prefeito e ex-prefeito do Município de Iguaí/BA, respectivamente, em razão do não atingimento dos objetivos do Contrato de Repasse 324.986-68/2010 (peça 3, p. 25-32) . O objeto do ajuste era a pavimentação de ruas do bairro Marinho Freitas, no referido ente municipal. 
3.	O acordo previa a aplicação de R$ 201.000,00, sendo R$ 196.400,00 à conta da concedente e R$ 4.600,00 como contrapartida do ente municipal. Ao final, entretanto, foi desbloqueada a quantia de R$ 78.108,28, em 8/11/2012 (peça 3, p. 4) .
4.	Na primeira fiscalização empreendida pela Caixa Econômica Federal (Caixa) sobre as obras realizadas no âmbito do contrato de repasse, datada de 16/7/2012, a empresa pública identificou execução de 39,77% do total de recursos previstos inicialmente, ou seja, gastos de R$ 79.945,07 (peça 3, p. 62-65) . 
5.	O fiscal da Caixa confirmou a execução de diversos serviços nas obras de pavimentação e, no campo "OBSERVAÇÕES", indicou glosas de R$ 26.604,43, atinentes ao "barracão" (Item 1.1) ; e                     R$ 15.000,00, relacionados à execução indevida de meios-fios. O profissional relatou ter aceito trabalhos topográficos (Item 3.1) , regularização e compactação (Item 3.2) , paralelepípedo (Item 3.3) e limpeza (Item 5.1) , equivalentes a 1.400 metros quadrados (peça 3, p. 63) . 
6.	Em 5/1/2017, a Caixa realizou nova vistoria no município e, além de confirmar a execução dos trabalhos observados na fiscalização anterior, constatou que a prefeitura municipal havia pavimentado novo trecho, localizado na Rua Miguel Ferreira (peça 3, p. 6-9) . Entretanto, o fiscal apontou diversos problemas, como a ausência de calçadas, meios-fios deteriorados, dentre outros (peça 3, p. 6) .
7.	Diante disso, instaurou-se a TCE, com base na inexecução do objeto contratado, por ausência de funcionalidade (peça 3, p. 83, item 7) , tendo o tomador de contas concluído pela irregularidade das contas de Ronaldo Moitinho dos Santos e Murilo Veiga Vieira, imputando-lhes débito pelo valor original desbloqueado (peça 3, p. 82-85) . A Controladoria-Geral da União concordou com o posicionamento do tomador e o Ministro de Estado atestou ter tomado conhecimento das conclusões do Controle Interno (peça 3, p. 90-96 e 101) .
8.	A unidade técnica, em uníssono, propõe o arquivamento dos autos, por ausência de pressupostos de constituição e desenvolvimento válido e regular do processo, na forma colocada na instrução transcrita no relatório precedente (peças 6-8) , posicionamento ratificado pelo parquet especializado (peça 9) .
9.	Após o exame dos autos, acolho as análises e conclusões da Secex/TCE, adotando-as como minhas razões de decidir, no sentido de arquivar a presente TCE, sem julgamento de mérito, ante a ausência de pressupostos de constituição e de desenvolvimento válido e regular do processo, sem prejuízo de tecer comentários adicionais à manifestação da unidade. Faço apenas pequeno adendo na fundamentação da proposta, conforme explicarei no momento oportuno.
10.	De fato, estão ausentes nos presentes autos os pressupostos necessários para a continuidade regular da tomada de contas especial, pois os elementos probatórios que sustentam o dano ou indício de dano ao erário se apresentam frágeis. Para tanto, basta observar o Relatório de Acompanhamento de Engenharia (RAE) , de 16/7/2012 (peça 3, p. 62-63) .
11.	Na ocasião, o fiscal responsável atestou a execução de R$ 79.945,07 em obras e serviços, sendo que, deste valor, R$ 72.828,00 corresponderiam a "pavimentação em paralelepípedo", portanto, a quase totalidade do realizado até então (peça 3, p. 62) . Lembro que o valor desbloqueado ao município e discutido nos presentes autos é de R$ 78.108,28
12.	Mesmo em 2017, ao retornar ao município para atestar a funcionalidade das obras, os técnicos da Caixa constataram que havia, de fato, ocorrido pavimentação nas ruas indicadas cinco anos antes, apesar de terem se posicionado pelo não aproveitamento das obras (peça 3, p. 6) . Além disso, constataram execução de obras na rua Miguel Ferreira, também prevista originalmente no ajuste.
13.	O fato é que as obras foram aproveitadas pelos munícipes durante todo o período. Além das conclusões das fiscalizações, isso pode ser observado razoavelmente nas fotos juntadas pela fiscalização da empresa pública nos dois momentos em que esteve no ente municipal (peça 3, p. 7-9 e 64-65) , resguardado o caráter relativo dessa espécie de prova. 
14.	Destaco que não identifiquei nos autos qualquer detalhamento das obras, projeto básico, executivo ou memorial descritivo, mas apenas indicação precária das ruas que seriam pavimentadas (peça 3, p. 6 e 55) . 
15.	Igualmente, como destacou a unidade técnica, não consta de qualquer plano formalizado a execução de despesa com o barracão, glosada na fiscalização de 2012 (peça 3, p. 62-66) . É possível identificar que esses serviços constavam do projeto, tendo em vista os relatos do fiscal (peça 3, p. 63) e a proposta de preços da contratada (peça 3, p. 57) , mas o detalhamento dos custos pela administração municipal não está presente no processo.
16.	De toda sorte, a inexecução dessa despesa restou consignada nas conclusões da auditoria acerca do percentual executado da obra, assim como as glosas na execução e na qualidade dos meios-fios colocados nas ruas (peça 2, p. 62-63) . É o que se depreende da leitura do documento emitido pelo fiscal.
17.	Dessa forma, há fragilidades na formatação do débito ou na indicação do indício de dano, o qual se embasou especialmente em problemas encontrados em 2017, como deterioração das obras e ausência de serviços, como execução de calçadas (peça 3, p. 6) . 
18.	Compartilho do posicionamento da unidade técnica de que parte desses achados está condizente com o transcurso de meia década desde a realização dos serviços, sem que se possa esquecer que a quase totalidade dos recursos aplicados em 2012 se destinou à pavimentação das ruas, com glosas já consideradas na ocasião.
19.	Nessa linha, a jurisprudência desta Casa entende que a imputação de débito aos responsáveis pela execução parcial do objeto do ajuste somente tem amparo legal se a parcela executada se apresentar imprestável à comunidade, sem prejuízo de eventual responsabilização por irregularidades na execução dos recursos (Acórdão 3459/2019-TCU-Segunda Câmara, Relator Ministro Marcos Bemquerer; e 911/2008 - Segunda Câmara, Relator Ministro Aroldo Cedraz) .
20.	Na espécie, há indícios relevantes de que a parcela executada da obra de pavimentação de ruas no município de Iguaí/BA se encontra em uso, não tendo havido a finalização do pactuado por circunstâncias não devidamente explicadas nos autos.
21.	Verifico, ainda, que até mesmo a responsabilização dos agentes no município deveria ser melhor especificada e aprofundada, mesmo na forma indiciária, para ensejar instauração consistente da TCE, como disserta a Secex/TCE. Há informação de que a parcela realizada data do final do ano de 2012 (peça 3, p. 68) . Possivelmente em razão do atraso no encaminhamento dos recursos pela Caixa, as obras puderam ser iniciadas e concluídas parcialmente apenas no segundo semestre daquele ano (peça 3, p. 4, item 1.1; e 67) . 
22.	O procedimento investigatório aponta responsabilidade para o prefeito à época e atual chefe do Poder Executivo Ronaldo Moitinho dos Santos, que geriu o ente de 2009 a 2012 e tem mandato em curso (2017-2020) , assim como para o sucessor Murilo Veiga Viera, administrador do município de 2013 a 2016 (peça 3, p. 13-14) . 
23.	Entretanto, com os elementos contidos nos autos, não se tem prova ou indício relevante da reprovabilidade da conduta de nenhum dos dois dirigentes. O primeiro executou razoavelmente os recursos a que teve acesso nos últimos meses do mandato dele, em 2012, como demonstram o relatório de auditoria, os registros no extrato e a nota fiscal relativa à primeira medição (peça 3, p. 62-69) . O segundo recebeu as obras já no estado em que se encontravam, não obtendo mais acesso a recursos descentralizados, tendo, inclusive, devolvido o saldo remanescente do ajuste (peça 62, p. 69-73) . 
24.	Diante da fragilidade no delineamento das responsabilidades pelo suposto débito, cabe o acréscimo nos fundamentos da conclusão da unidade do inciso I do artigo 5º da Instrução Normativa/TCU 71/2012, alterada pela Instrução Normativa/TCU 76/2016, sem que se alterem as conclusões do processo.
25.	Dessa forma, os 'elementos probatórios que fundamentam a TCE não permitem formar juízo convincente de valor acerca do dano ao erário ou mesmo de condutas comissivas ou omissivas dos agentes responsáveis, ainda que por indícios, impondo-se o arquivamento do feito, na forma proposta pela unidade técnica.
26.	Diante do conjunto probatório juntado aos autos, não verifico a necessidade de converter o processo em diligência, com vistas a melhor apuração dos fatos, posto que a conjuntura apresentada sugere regularidade na execução dos recursos. Por certo, em caso de novos fatos ou elementos poderá esta Corte reabrir as investigações.
27.	Ante o exposto, VOTO por que o Tribunal adote a minuta de acórdão que ora submeto à apreciação deste Colegiado.
TCU, Sala das Sessões Ministro Luciano Brandão Alves de Souza, em 20 de outubro de 2020.
RAIMUNDO CARREIRO 
Relator